【裁判字號】    88,交易,455
【裁判日期】    890128
【裁判案由】    過失致死
【裁判全文】
臺灣臺北地方法院刑事判決                        八十八年度交易字第四五五號
    公  訴  人  臺灣臺北地方法院檢察署檢察官
    被      告  甲○○
右列被告因過失致死案件，經檢察官提起公訴（八十八年度偵字第一０九五五號），
本院判決如左：
    主      文
甲○○無罪。
    理      由
一、公訴意旨略以：被告甲○○於民國八十八年四月八日，駕駛車牌號碼ＣＢＩ－六
    九九號重型機車沿台北市市○○道東往西方向行駛外側車道，於同日下午二時許
    ，行駛至台北市中山區市○○道與林森北路口，應注意在市區道路，行車速度不
    得超過四０公里，且依當時情形，又無不能注意之情形，乃竟疏於注意，貿然以
    時速六十公里之速度超速行駛，致其車頭撞及由黃聯得駕駛車牌號碼ＡＫＢ－六
    八七號（檢察官於起訴誤載為ＣＢＩ－六九九號，應予更正）重型機車，沿林森
    北路北往南方向行駛至前揭路口之左側車身，致黃聯得人車倒地，受有外傷性蜘
    蛛膜下出血、顱內出血、兩側下肢挫傷、瘀傷、背部瘀傷、兩耳前瘀傷、頸部瘀
    傷等傷害，經送醫後延至四月二十四日凌晨因傷重不治死亡等語，因認被告甲○
    ○涉有刑法第二百七十六條第一項之過失致死罪嫌。
二、按犯罪事實應依證據認定之，無證據不得推定其犯罪事實。又不能證明被告犯罪
    者，應諭知無罪之判決，刑事訴訟法第一百五十四條、第三百零一條第一項分別
    定有明文。又事實之認定，應憑證據，如未能發現相當證據，或證據不足以證明
    ，自不能以推測或擬制之方法，為裁判基礎（最高法院四十年台上字第八六號判
    例參照）。且認定犯罪事實所憑之證據，雖不以直接證據為限，間接證據亦包括
    在內，然而無論直接證據或間接證據，其為訴訟上之證明，須於通常一般之人均
    不致有所懷疑，而得確信其為真實之程度者，始得據為有罪之認定，倘其證明尚
    未達到此一程度，而有合理之懷疑存在而無從使事實審法院得有罪之確信時，即
    應由法院為諭知被告無罪之判決（最高法院七十六年台上字第四九八六號判例參
    照）。
三、本件公訴人認被告涉有前開犯行，其所依憑之證據及理由無非係以被告於前開時
    地超速行駛以致生本件事故之過失，已據被告於警訊及於檢察官偵查中供承不諱
    ，核與告訴人即被害人黃聯得之子乙○○指訴之情節相符，並有道路交通事故調
    查報告表及可證明被害人黃聯得係因本件車禍事故死亡之勘驗筆錄、相驗屍體證
    明書、驗斷書可稽，況台北市車輛行車事故鑑定委員會（以下稱鑑定委員會）就
    本件車禍事故發生原因所為鑑定結果亦認為被告就本件事故之發生確有超速行駛
    之過失為據。
四、訊據被告固不否認有於前開時間騎乘前開車號機車於前揭地點與被害人黃聯得所
    騎乘之機車發生本件交通事故之事實，核與告訴人乙○○就此部分所供述之情節
    相符，並有記載本件事故發生情形之道路交通事故調查報告表附卷可稽（偵查卷
    第二一頁參照），惟就本件事故之發生堅決否認有任何過失，辯稱：是被害人闖
    紅燈衝出來，我跟本來不及閃避才撞到他，至於我當時時速多少，我並沒有看碼
    表，所以也不清楚，我在警察局講六十公里，是警察自己寫的等語。
五、本院經查：
  （一）如前所述，本件公訴人認被告就本件事故之發生負有過失責任，其所依憑之
        證據無非為被告迭於警訊及於檢察官偵查中就其肇事當時之時速供稱為「五
        、六十公里」（相驗卷第十三頁正面訊問筆錄）或「六十公里」（相驗卷第
        二三頁正面交通事故談話紀錄表），已違反道路交通安全規則第九十三條第
        一項第一款所規定行車速度在市區道路不得超過四０公里之規定為據，而鑑
        定委員會及台北市政府交通局就本件事故發生原因所為鑑定及覆議結果，於
        其所出具之鑑定意見書及覆議意見書（偵查卷第二一頁至第二五頁及本院卷
        參照）雖亦據被告上開供述而認被告就本件事故之發生確有超速行駛之過失
        ，惟本院按行為人於道路上發生交通事故後，就其於事故當時之行車速度究
        為若干所為之陳述，因目前除特種車輛如公共汽車、營業用大客車上裝設有
        行車紀錄器，可隨時以電子方式紀錄該部汽車之行車速度外，於一般汽車或
        機車並未有是種裝置之配備，故除非剛好行為人於發生交通事故之前一剎那
        適有去注意自己所駕駛汽車或騎乘機車之時速碼錶，而可清楚記憶自己之行
        車時速，否則衡諸一般國民生活經驗法則，在道路上駕駛汽車或騎乘機車，
        駕駛人所隨時注意者乃所駕駛車輛之前後左右車行狀況，鮮有隨時注意自己
        所駕駛汽車或騎乘機車之時速碼錶之駕駛狀態，而只有偶而會去注意時速碼
        錶，故發生交通事故後，行為人所自稱其於肇事當時之時速為若干之供述，
        是否真與事實相符，已堪存疑，且按被告於警訊時稱其於案發當時之時速為
        五十至六十公里之陳述，該項陳述依學者之見解已屬刑事被告對於犯罪事實
        中之構成要件事實一部承認自己刑事責任之供述，而屬於自白之範圍（卷附
        日本學者河上和雄著【自白】一書第一頁至第四頁參照，蓋交通事故刑事案
        件，行為人有無超速行駛之過失，其構成要件之內涵全部乃行為人有本應注
        意依道路交通安全規則之規定之速度行駛，而能注意竟疏未注意超速，故行
        為人自承超速行駛，乃僅為行為人自承疏未注意超速行駛而已，尚未屬對於
        構成要件全部之事實為自白），是被告於訴訟上或訴訟外就其有無違反道路
        交通安全規則規定所為對己不利之陳述，該陳述既屬自白，法院於訴訟上即
        須依刑事訴訟法第一百五十六條第一項「被告之自白，非出於強暴、脅迫、
        利誘、詐欺、違法羈押或其他不正之方法，且與事實相符者，得為證據。」
        及第二項「被告之自白，不得作為有罪判決之唯一證據，仍應調查其他必要
        之證據，以察其是否與事實相符。」規定，於卷存證據資料內另有其他客觀
        積極證據足以補強被告所做該對己不利之自白，法院方得憑被告該對己不利
        之自白及其他補強證據認定行為人確有違反道路交通安全規則各該條文規定
        之違規行為，經查本件道路交通事故調查報告表之現場圖中雖記載有煞車痕
        為五公尺，惟係記載Ａ車（即被害人黃聯得所騎乘機車）Ｂ車（即被告所騎
        乘機車）煞車痕為五公尺，故並無法判別該煞車痕究為何部機車所留存於車
        禍現場，而雖上開現場圖另記載有被告所騎乘機車倒地後留有之一點七公尺
        刮地痕，然並無任何客觀之科學數據可以推論被告所騎乘機車於發生碰撞後
        留有上開一點七公尺之刮地痕一定係被告騎乘機車以五十至六十公里之速度
        行駛與被害人黃聯得所騎乘機車發生擦撞倒地後而生，另本件車禍事故之現
        場目擊證人丙○○於檢察官偵查中當檢察官對其訊問是否可知悉被告之行車
        速度為若干時，丙○○亦僅供稱：沒有對照的車，無法判定，被告是在慢車
        道上（偵查卷第八頁反面訊問筆錄參照），而告訴人乙○○於本院八十九年
        一月十四日審理時亦供稱其父黃聯得所騎乘機車之油箱雖有被撞凹，但其亦
        無法判定如此的凹痕是被告以多少之時速與其父所騎乘機車產生碰撞而生（
        當日審判筆錄參照），是於本件卷存證據資料內，對於公訴人、鑑定委員會
        及台北市政府交通局所認定被告有超速行駛之事實，實僅有被告於案發後之
        一份警訊筆錄及訊問筆錄而已，而別無其他積極之客觀補強證據得以證明被
        告於該訴訟外所做對己不利之自白為屬真實（本院亦無蒐集其他證據以資認
        定被告有無超速行駛事實之義務，最高法院八十七年度台非字第一號判決可
        資參照），核諸前揭說明，本院自難單憑被告前開於公判庭外所做之對己不
        利自白，而在別無其他積極客觀補強證據可資證明被告該對己不利之自白為
        屬實在之情況下遽認被告確有超速行駛，對此必須先予說明。
  （二）次查本件事故發生之台北市市○○道與林森北路平面交岔路口係一設有燈光
        號誌（即紅綠燈）管制四方車輛、行人行進之路口，有前揭道路交通事故調
        查報告表可稽，而據目擊本件車禍事故發生之證人丙○○迭於警訊、檢察官
        偵查及於本院調查中供稱：我當時駕車沿林森北路北往南方向行駛至肇事處
        ，當時北向南號誌為紅燈，我車煞停，而我等了約十幾秒後，我右側突然有
        一部ＡＫＢ－六八七號重機車（本院按即被害人黃聯得所騎乘機車）北向南
        闖紅燈闖過去，而發生事故（相驗卷第二四頁正面交通事故談話紀錄表、偵
        查卷第八頁反面訊問筆錄及本院八十八年十一月二十二日訊問筆錄參照），
        是由證人丙○○上開供述以觀，本件車禍事故之所以發生被害人黃聯得騎乘
        機車未遵守號誌之管制闖紅燈通過上開路口，應為肇事之主要原因，對此前
        開鑑定委員會及台北市政府交通局所出具之鑑定意見書及覆議意見書亦同此
        認定。
  （三）如前所述，本件車禍事故之所以發生乃被害人黃聯得闖紅燈通過路口所致，
        惟依最高法院七十四年台上字第四二一九判例「汽車駕駛人雖可信賴其他參
        與交通之對方亦能遵守交通規則，同時為必要之注意，謹慎採取適當之行動
        ，而對於不可知之對方違規行為並無預防之義務，然因對於違規行為所導致
        之危險，若屬可預見，且依法律、契約、習慣、法理及日常生活經驗等，在
        不超越社會相當性之範圍應有注意之義務者，自仍有以一定之行為避免結果
        發生之義務。因此，關於他人之違規事實已極明顯，同時有充足之時間可採
        取適當之措施以避免發生交通事故之結果時，即不得以信賴他方定能遵守交
        通規則為由，以免除自己之責任。」所揭示之旨以觀，當有交通事故發生時
        ，並不是被害人有違規，行為人即得據此而完全免責，仍必須行為人對於該
        被害人之違規無可預見且無充足之時間可採取適當之措施以避免發生交通事
        故，其方得執上開判例所揭示之學說上「信賴原則」而可免責，經查：
        本件事故發生地點之林森北路，其北側路寬為二十三公尺，被告所騎乘機車
        之倒地痕如前所述係僅有一點七公尺，而於肇事後被告所騎乘機車與被害人
        黃聯得所騎乘機車俱倒於上開交岔路口之西北側行人穿越道上，有前述現場
        圖及現場事故相片可憑（相片附於本院卷內），換言之，被告係在綠燈之狀
        態下自市○○道平面車道東往西行通過林森北路，幾忽已經快要通過林森北
        路路口寬二十三公尺完畢之二十一點三公尺處方與被害人黃聯得騎乘機車發
        生碰撞而倒地，繼之滑行一點七公尺而倒臥於前述斑馬線上，則由上開證據
        資料以觀，被告既已騎乘機車在綠燈之狀態下通過林森北路，且已經快要通
        過林森北路完畢，其當能信賴此時應該不會有汽車或機車闖紅燈自林森北路
        而來，其焉有可能預見此時會有被害人黃聯得騎乘機車自林森北路闖紅燈由
        其右側前來（當然如果被告在剛通過路口時或只通過一小部分時對於上開狀
        況即不得謂無預見），又如何去採取閃避措施以避免本件事故發生？對此證
        人丙○○於本院前開期日調查時亦供稱如其以被告之地位對此狀況根本無法
        去預防（前揭訊問筆錄參照），而本件如前所述又無有認定被告有超速行駛
        之證據資料，是被告既係在無任何證據資料可證明其有違規之情況下騎乘機
        車，在綠燈之狀態下通過上開交岔路口，且於無任何預見被害人黃聯得會闖
        紅燈及無充足之時間可採取適當之措施下致生本件交通事故，核諸前揭最高
        法院判例意旨，自難認被告就本件事故之發生有過失甚明。
六、綜上所述，公訴人認被告所涉有之刑法第二百七十六條第一項之過失致人於死罪
    罪嫌，尚與事實有間，此外復查無其他積極證據足資證明被告有何公訴人所指之
    上開犯行，既不能證明被告犯罪，核諸前揭說明，自應由本院為被告無罪之諭知
    。
據上論斷，應依刑事訴訟法第三百零一條第一項，判決如主文。
中      華      民      國    八十九    年      一      月    二十八    日
                                      臺灣臺北地方法院交通法庭
                                          法  官   葉建廷
右正本證明與原本無異。
如不服本判決，應於判決送達後十日內向本院提出上訴狀 (應附繕本) ，上訴於
臺灣高等法院。
                                          書記官    江虹儀
中      華      民      國     八十九    年      二      月     十八    日
刑法第三百零一條
犯第二百九十八條至第三百條之罪，於裁判宣告前，送回被誘人或指明所在地因而尋
獲者，得減輕其刑。


司法院資訊處製作；財團法人民間司法改革基金會備份。
